臺灣臺北地方法院民事判決　　　　　　　　　　　　九十三年度簡上字第四三五號
　　上　訴　人　中央信託局股份有限公司
　　法定代理人　丙○○
　　訴訟代理人　己○○
　　　　　　　　戊○○
　　被　上訴人　甲○○
　　　　　　　　乙○○
　　　　　　　　丁○○
當事人間請求清償借款事件，上訴人對於中華民國九十三年四月三十日本院台北簡易
庭九十三年度北簡字第四一八二號第一審判決提起上訴，本院於中華民國九十三年九
月七日言詞辯論終結，判決如下：
    主      文
上訴駁回。
第二審訴訟費用由上訴人負擔。
    事實及理由
一、上訴人主張：被上訴人甲○○、乙○○、丁○○與訴外人黃信利於民國八十七年
    五月十五日與上訴人訂定消費性借款契約，向上訴人借款新臺幣（下同）三十四
    萬九千八百八十四元，其中被上訴人甲○○借款二萬零九百三十九元、被上訴人
    乙○○借款一萬五千一百四十二元、被上訴人丁○○借款六萬一千二百零二元、
    黃信利借款二十五萬二千六百零一元，四人就借款總額互負連帶清償責任，借款
    期間自八十七年五月十五日至九十年五月十五日止共三年，約定利率按上訴人銀
    行基本放款利率加百分之零點一計算，並於借款撥付之次月起分三十六個月按年
    金法計算利息，於每月十五日攤還本息，如有一期未繳，視為全部到期，應立即
    償還全部款項，如遲延給付本息，其逾期在六個月以上部分，按上開利率一成加
    收逾期違約金，逾期超過六個月部分，按上開利率之二成加收逾期違約金；詎料
    ，黃信利自八十七年十月十五日起即未依約繳付本息，該筆借款視為全部到期，
    共計積欠二十二萬一千四百三十七元迄未清償，經上訴人以黃信利為債務人向臺
    灣臺南地方法院聲請核發支付命令，業經確定在案等事實，爰起訴請求被上訴人
    三人連帶給付二十二萬一千四百三十七元，及自八十七年十月十五日起至清償日
    按上開約定計算之利息及違約金。原審為上訴人敗訴之判決，並駁回其假執行之
    聲請。被上訴人於本院則聲明：(一)原判決廢棄。(二)被上訴人應連帶給付上訴人如
    附表所示之本金、利息及違約金。
二、被上訴人雖不否認消費性借款契約上簽名之真正，但辯稱：渠等均不認識黃信利
    ，四人各別簽定契約，不知互負連帶責任，故無庸為黃信利之借款負擔連帶清償
    責任等語。並聲明：上訴駁回。
三、本件兩造不爭執事項：
（一）被上訴人與黃信利於八十七年五月十五日與上訴人簽訂消費性借貸契約，向上
      訴人借款三十四萬九千八百八十四萬元，其中上訴人甲○○借款二萬零九百三
      十九元、乙○○借款一萬五千一百四十二元、被告丁○○借款六萬一千二百零
      二元，黃信利借款二十五萬二千六百零一元，依約四人就借款總額互負連帶清
      償責任，借款期間自八十七年五月十五日至九十年五月十五日止共三年，約定
      利率、違約金均詳如契約書所載。
（二）黃信利自八十七年十月十五日起即未依約繳付本息，依約該筆借款視為全部到
      期，共計積欠二十二萬一千四百三十七元迄未清償。上訴人對黃信利聲請核發
      支付命令並確定。
（三）又被上訴人三人為臺灣汽車客運公司（下稱台汽公司）中壢站駕駛，而黃信利
      為台南站駕駛。本件消費性借款契約及員工申貸消費性借款同意書上之簽名順
      序依序為被上訴人甲○○、乙○○、丁○○與黃信利，故黃信利為最後於消費
      性借款契約簽名者。
（四）員工申貸消費性借款同意書備註欄有記載「借款人雖已提前償還未付清之餘款
      ，其連帶債務責任在所有連帶借款人本息為全部清償前，仍然存在，並請於申
      請貸款前慎重考慮」等文字，而該借款契約、員工申貸消費性借款同意書均為
      上訴人單方所製作之定型化契約，且關於被上訴人填具該借款同意書時，關於
      該份借款契約之借款人數及借款總金額部分均為空白，而由台汽公司職工福利
      委員會事後代為計算填寫。
四、得心證之理由：
    按數人負同一債務，明示對於債權人各負全部給付之責任者，為連帶債務，無該
    項明示時，連帶債務之成立，以法律有規定者為限，民法第二百七十二條定有明
    文。是以連帶債務，必當事人間有明示或法律有規定，始能成立。本件依據兩造
    所簽訂之消費性借款契約書中第五條記載「各借款人中如於借款期限內離職（包
    括離職、免職、退休、他調等）或其他事故，借款人應負連帶負責清償，借款人
    服務機關應協助追繳並於借款人薪資或其他給與中一次或依約定期限分次扣還，
    借款人絕無異議。」（見本院卷第五一頁），故自應認依約被上訴人間與黃信利
    間應就彼此間之借款負擔連帶清償責任。然被上訴人既辯稱，渠等均分別簽約，
    不知互負連帶責任，故本件之主要爭點，即前開消費性借款契約要求被上訴人對
    上訴人之借款負擔連帶清償責任，是否有顯失公平之情事，而得認定為無效，使
    其無庸為黃信利之借款，負擔清償責任。現就本件之主要爭點析述如後：
（一）本件並無消費者保護法第十二條第二項之適用：
      上訴人雖主張被上訴人所簽訂之消費性借款契約、員工消費性借款同意書等文
      件，屬消費者保護法所稱之定型化契約，但該兩項文件之內容，並無違反消費
      者保護法第十二條第二項之情事，亦無違反誠信原則之條款，故對被上訴人並
      無顯失公平之情事，故原審判決認定有定型化契約條款之適用顯屬違誤云云。
      然按，我國法關於定型化契約條款之效力部分，除規定於消費者保護法第十二
      條外，民法第二百四十七條之一亦定有明文。本件原審判決亦未引據消費者保
      護法第十二條之規定，宣示本件借款契約約定由被上訴人負擔連帶清償責任部
      分，有顯失公平之處，上訴人指摘此部分原審判決認事用法顯有違誤，容有誤
      會，合先敘明。
（二）本件消費性借款契約要求於其上簽名之借款人，無論與其他借款人有無互負連
      帶清償責任之意思，均須負連帶清償之約款，有顯失公平之處：
      按依照當事人一方預定用於同類契約之條款而訂定之契約，為加重他方當事人
      之責任者，按其情形顯失公平者，該部分約定無效。民法第二百四十七條之一
      第二款定有明文。本件系爭消費性借款契約係上訴人所預定用於同類契約之條
      款，學說上稱之為附合契約，然附合契約並非必屬無效，應視其中之約款是否
      有該當於民法第二百四十七條之一各款所列之顯失公平之情事。又所謂「按其
      情形顯失公平者」，係指契約本質所生之主要權利義務或按法律規定加以綜合
      判斷有顯失公平之情形而言。經查：
    1.上訴人雖稱：其在同意書第六條約款後有一加註「※」之備註，記載「借款人
      雖已提前償還未付清之餘款，惟其連帶債務責任在所有連帶借款人本息未全部
      清償前，仍然存在，故請於申請貸款前慎重考慮」。且被上訴人如不欲與他人
      負擔連帶清償責任，自得於其簽名後將借款契約書上空白欄位加以「劃線刪除
      」或加註「以下空白」字句，即可達防止他人擅自加入該份借款行列。故本件
      借款約定並無顯失公平之處且被上訴人與有過失，而應就本件黃信利之借款負
      擔連帶清償之責云云。然查：
    (1)本件員工申貸消費性借款同意書及消費性借款契約，其內容已成為上訴人單方
      面所決定之定型化契約，借款人僅有上訴人銀行所定條款同意訂立與否之自由
      ，就其內容殆無討價還價之餘地。且該份借款契約之設計，應係針對較具規模
      之國營企業、公司，考量其所屬員工有穩定工作、收入，如僅係為小額借款，
      倘須要求借款人提供擔保品時，會增加借款人之困擾而降低其借款意願，故便
      要求由員工間互負連帶清償責任，而使每個借款人除須對自己借款負責外，亦
      須擔任其他借款人之類似於連帶保證人之責任，以增加將來銀行求償之可能。
      故倘每位借款人於填寫消費性借款契約後，即將其以後之其他借款人欄位刪除
      或加註以下空白，並自行填具該份契約之借款金額、人數以自己借款部分為限
      ，將造成上訴人對於借款人為一無擔保之放款，恐非當初上訴人設計此份消費
      性借款契約之目的，上訴人是否同意對於未提供物上保證品或連帶保證人之借
      款人放款，即有疑義。另上訴人主張被上訴人應負擔與有過失之責任，然被上
      訴人並無權自行在借款契約書上將其後借款人欄位刪除，已如前述，且被上訴
      人亦非民法第二百一十七條所稱之「被害人」，故本件亦無該條與有過失責任
      之適用。
    (2)又成立借貸契約時，一般借款人對於借款契約之條款多未注意，不知其存在，
      或雖知其存在，但因為其內容甚為冗長，字體細小，不易閱讀，或雖加閱讀，
      因文義艱澀，難以理解其真義。縱於消費性借款契約上有「連帶責任借款人姓
      名」、「連帶借款人簽名蓋章」等欄，員工申貸消費性借款同意書上有「連帶
      責任借款人姓名」等欄。但被上訴人三人及黃信利，均各自於其下記載自己借
      貸之金額，並無四人借貸總金額以供簽認，而員工申貸消費性借款同意書備註
      欄「借款人雖已提前償還未付清之餘款，惟其連帶債務責任在所有連帶借款人
      本息未全部清償前，仍然存在，並請於申請貸款前慎重考慮」等文字，亦未以
      特別明顯之字體標明，不能僅因其上有一加註「※」之符號，即認定被上訴人
      三人業已詳閱全部條款內容，而於簽名時有互負連帶清償責任之意思。
    (3)本件本件被上訴人甲○○、乙○○、丁○○為台汽公司中壢站駕駛，而黃信利
      為台南站駕駛，有台汽公司職工福利委員會八十七年四月十一日運福總字第八
      七—○二三—一(十一)號函所附團體員工消費性貸款核貸審核表在卷可稽，是被上
      訴人三人辯稱與黃信利不相識一節，應為可採。又觀諸消費性借款契約及員工
      申貸消費性借款同意書上之設計，乃要求員工依序簽名，簽名在後者，方可知
      其係與何人編列於同組，須與何人負擔連帶清償責任。故如借款人簽具借款契
      約時，已知前有其他同組借款人存在時，仍同意於其上簽名者，自應對簽名在
      前之借款人之借款負連帶清償之責。但簽名在先者，無法得知嗣後尚有何人會
      於其上簽名及借款金額為何，故無法要求其對一未確定之借款人、借款金額負
      連帶責任。查，被上訴人三人與訴外人黃信利之簽名順序，黃信利應為最後簽
      名者，被上訴人三人簽名時，並無從知悉有訴外人黃信利簽名在後，且黃信利
      借貸之金額高達二十五萬二千六百零一元，與被上訴人三人之借款金額相差甚
      為懸殊，若謂被上訴人三人願與素不相識之黃信利互負連帶責任，顯與常情有
      悖。
    2.上訴人固主張本件為團體消費性擔保貸款，對象是團體不是個人，由福利委員
      會編定分組名冊，並委託福利委員會審查借款人之信用資料及對保，且其有排
      除信用不良之借款人，復於撥款前再次寄送「詢證函」予被上訴人，被上訴人
      並未表示拒絕，且在確認回條上簽名、蓋章，自已同意為同組他人之借款負擔
      連帶清償責任。惟查：
    (1)本件團體貸款與一般連帶債務不同，一般係由債務人自行邀同親屬、友人等為
      連帶債務人或連帶保證人，既為債務人自行攜同之人，則連帶債務人或連帶保
      證人對於應負連帶責任一事，自屬知悉或可得而知。然本件被上訴人三人與黃
      信利素未謀面，僅因福利委員會逕自將四人編組而成為連帶債務人，於簽訂消
      費性借款同意書及借款契約時，亦非同時同地為之，要與一般借款人自行邀同
      之連帶債務人或連帶保證人不同。且據證人游麗君即上訴人台中分局職員到庭
      證稱：「本件因借款人散居各地，所以請福委會確認身份，我們未到場作對保
      」、「編組完全按機關申請同意書來編，每位借款人均出具同意書，我是按照
      福利會編好的組別，我沒有考慮到借款人所在地不同」等語（見原審卷第四六
      頁、第四七頁），可知上訴人交由福利委員會將借款人分組並進行徵信、簽約
      ，上訴人從未派員親自徵信或對保，是上訴人對於借款人是否明示互負連帶清
      償責任俱無再次確認，若僅憑被上訴人三人於同意書及契約書上之簽認，應難
      遽予推認被上訴人三人有與訴外人黃信利互負連帶清償責任之意思。
    (2)又上訴人雖於撥款前，確實有寄發詢證函與被上訴人，且被上訴人確實亦於其
      上簽名後交回（見本院卷第五二至五五頁），然該詢證函中僅針對個別借款人
      寄送，且分別記載各借款人之借款金額，並未告知被上訴人等係與何人編列於
      同一組及該組借款金額為何，故亦無法因上訴人有寄發詢證函及被上訴人有確
      認簽回，而認定其應負擔連帶清償責任。
    (3)復觀團體員工消費性貸款核貸審核表所載，除於「編組」欄內將被上訴人甲○○、乙○○、丁○○及訴外人黃信利一併記載為「６」外，於「申貸金額」欄
      、「擬核貸金額」欄及「每月應攤還本息」欄均僅記載四人各自借貸金額及應
      攤還金額，此外無何「連帶」之字眼，（見本院卷第四五頁），自不得單憑此
      編組表遽認被上訴人三人均已知悉並明示願與訴外人互負連帶清償責任。又據
      上訴人提出之八十七年三月十九日台汽公司職工福利委員會福運業字第八七—
      二三—一(四)號函，亦無提及各分組之借款人願連帶負責等語，故無法依據前開
      函文認定被上訴人知悉須為黃信利負擔連帶清償責任。
    3.綜上，被上訴人辯稱渠等並無明示與黃信利互負連帶清償責任之意思表示，堪
      認為真，又無何法律規定被上訴人三人應與訴外人黃信利負連帶責任，故系爭
      借款契約約定無論是否有為他人負擔連帶清償責任意思之人，僅因於其上簽名
      ，即須對負擔連帶清償責任之約款，顯係對於未知悉尚有其他借款人亦未同意
      未其共同負擔連帶清償責任之借款人，加重其為他人債務連帶負責之義務，應
      認定此部分加重被上訴人之責任，且顯失公平，故此部分約定無效。
五、本件上訴人主張被上訴人應為黃信利之借款負擔連帶清償責任為不足採，被上訴
    人抗辯尚屬可信。從而，上訴人主張本於契約關係，請求被上訴人連帶給付附表
    所示之本金、利息、為無理由，不應准許。其假執行之聲請亦失所附麗，應併予
    駁回。原審為上訴人敗訴之判決，及駁回其假執行之聲請，並無不合。上訴意旨
    指摘原判決不當，求予廢棄改判，為無理由，應予駁回。
六、因本案事證已臻明確，兩造其餘主張陳述及所提之證據，經本院斟酌後，認與判
    決結果不生影響，均毋庸再予論述，附此敘明。
七、據上論結，本件上訴為無理由，依民事訴訟法第四百三十六條之一第三項、第四
    百四十九條第一項、第七十八條，判決如主文。
中　　　華　　　民　　　國　　九十三　　年　　　九　　　月　　十七  　　日
                                民事第四庭  審判長  法  官　盧彥如
                                                    法  官  洪遠亮
                                                    法  官  黃柄縉
右正本係照原本作成
本判決不得上訴
中　　　華　　　民　　　國　　九十三　　年　　　九　　　月　　二十一　　日
                                                    書記官  楊湘雯
